ACORDAO-COMPLETO-2474446

ACÓRDÃO 12341/2021 ATA 32/2021 - SEGUNDA CÂMARA

VISTOS, relatados e discutidos estes autos de Tomada de Contas Especial instaurada pelo Fundo Nacional de Desenvolvimento da Educação, em desfavor de Enésio Lima Milhomem, ex-prefeito do município de Formosa da Serra Negra/MA (gestão 2009 a 2012) , em razão, originalmente, de omissão no dever de prestar contas dos recursos recebidos por força do Programa Nacional de Alimentação Escolar (Pnae) , no exercício de 2011,
ACORDAM os Ministros do Tribunal de Contas da União, reunidos em sessão de 2ª Câmara, ante as razões expostas pelo Relator, em:
9.1. considerar revel o responsável Enésio Lima Milhomem, para todos os efeitos, dando-se prosseguimento ao processo, com fulcro no art. 12, § 3º, da Lei 8.443/1992; 
9.2. julgar irregulares, nos termos dos arts. 1º, inciso I, 16, inciso III, alíneas "b" e "c", da Lei 8.443/1992, c/c os arts. 19 e 23, inciso III, da mesma Lei, as contas do responsável Enésio Lima Milhomem, condenando-o ao pagamento das importâncias a seguir especificadas, atualizadas monetariamente e acrescidas dos juros de mora, calculadas a partir das datas discriminadas até a data da efetiva quitação do débito, fixando-lhe o prazo de quinze dias, para que comprove, perante o Tribunal, o recolhimento das referidas quantias aos cofres do Fundo Nacional de Desenvolvimento da Educação, nos termos do art. 23, inciso III, alínea "a", da citada lei, c/c o art. 214, inciso III, alínea "a", do Regimento Interno do TCU.  
Débitos relacionados ao responsável Enésio Lima Milhomem:
	Data de ocorrência
	Valor histórico (R$) 

	17/3/2011
	15,95

	5/4/2011
	57.771,30

	27/5/2011
	28.900,55

	11/7/2011
	57.801,10

	16/8/2011
	28.900,25

	15/9/2011
	28.900,55

	25/10/2011
	28.900,55

	16/11/2011
	28.900,55

	14/12/2011
	28.900,55

9.3. aplicar ao responsável Enésio Lima Milhomem a multa prevista no art. 57 da Lei 8.443/1992 c/c o art. 267 do Regimento Interno do TCU, no valor de R$ 15.000,00 (quinze mil reais) , fixando-lhe o prazo de quinze dias, a contar da notificação, para que comprove, perante o Tribunal (art. 214, III, alínea "a", do Regimento Interno do TCU) , o recolhimento da dívida aos cofres do Tesouro Nacional, atualizada monetariamente desde a data deste acórdão até a data do efetivo recolhimento, se paga após o vencimento, na forma da legislação em vigor;
9.4. aplicar ao responsável Enésio Lima Milhomem a multa prevista no art. 58, inc. II, da Lei 8.443/1992 c/c o art. 267 do Regimento Interno do TCU, no valor de R$ 15.000,00 (quinze mil reais) , fixando-lhe o prazo de quinze dias, a contar da notificação, para que comprove, perante o Tribunal (art. 214, III, alínea "a", do Regimento Interno do TCU) , o recolhimento da dívida aos cofres do Tesouro Nacional, atualizada monetariamente desde a data deste acórdão até a data do efetivo recolhimento, se paga após o vencimento, na forma da legislação em vigor;
9.5. autorizar, desde logo, a cobrança judicial das dívidas, caso não atendida a notificação, na forma do disposto no art. 28, inciso II, da Lei 8.443/1992;
9.6. autorizar também, desde logo, se requerido, com fundamento no art. 26 da Lei 8.443/1992, c/c o art. 217, §§ 1º e 2º do Regimento Interno do TCU, o parcelamento das dívidas em até 36 parcelas, incidindo, sobre cada parcela, corrigida monetariamente, os correspondentes acréscimos legais, fixando-lhe o prazo de quinze dias, a contar do recebimento da notificação, para comprovar, perante o Tribunal, o recolhimento da primeira parcela, e de trinta dias, a contar da parcela anterior, para comprovar os recolhimentos das demais parcelas, devendo incidir, sobre cada valor mensal, atualizado monetariamente, os juros de mora devidos, no caso do débito, na forma prevista na legislação em vigor, alertando o responsável de que a falta de comprovação do recolhimento de qualquer parcela importará o vencimento antecipado do saldo devedor, nos termos do § 2º do art. 217 do Regimento Interno deste Tribunal; 
9.7. enviar cópia deste Acórdão à Procuradoria da República no Estado de Maranhão, nos termos do § 3º do art. 16 da Lei 8.443/1992, c/c o § 7º do art. 209 do Regimento Interno do TCU, para adoção das medidas cabíveis; e
9.8. enviar cópia deste Acórdão ao Fundo Nacional de Desenvolvimento da Educação e ao responsável, para ciência;
9.9. informar à Procuradoria da República no Estado de Maranhão, ao Fundo Nacional de Desenvolvimento da Educação e ao responsável que a presente deliberação, acompanhada do Relatório e do Voto que a fundamentam, está disponível para a consulta no endereço www.tcu.gov.br/acordaos, além de esclarecer que, caso requerido, o TCU poderá fornecer sem custos as correspondentes cópias, de forma impressa; e
9.10 informar à Procuradoria da República no Estado de Maranhão que, nos termos do parágrafo único do art. 62 da Resolução TCU 259/2014, os procuradores e membros do Ministério Público credenciados nesta Corte podem acessar os presentes autos de forma eletrônica e automática, ressalvados apenas os casos de eventuais peças classificadas como sigilosas, as quais requerem solicitação formal.

Tomada de contas especial instaurada pelo Fundo Nacional de Desenvolvimento da Educação (FNDE), em desfavor de Enésio Lima Milhomem, ex-prefeito do município de Formosa da Serra Negra/MA (gestão 2009 a 2012), em razão, originalmente, de omissão no dever de prestar contas dos recursos recebidos por força do Programa Nacional de Alimentação Escolar (Pnae), no exercício de 2011.

Segunda Câmara

Município de Formosa da Serra Negra/MA.

3. Interessados/Responsáveis:
3.1. Interessado: Fundo Nacional de Desenvolvimento da Educação (00.378.257/0001-81).
3.2. Responsável: Enésio Lima Milhomem (XXX.257.883-XX).

13.1. Ministros presentes: Bruno Dantas (Presidente), Augusto Nardes (Relator), Aroldo Cedraz e Raimundo Carreiro.
13.2. Ministros-Substitutos presentes: Marcos Bemquerer Costa e André Luís de Carvalho.

AUGUSTO NARDES

Transcrevo a seguir a instrução de mérito elaborada no âmbito da Secretaria de Controle Externo de Tomada de Contas Especial - SecexTCE (peça 54) , acolhida pelo corpo dirigente da unidade técnica (peças 46 e 47) :
"INTRODUÇÃO
Cuidam os autos de tomada de contas especial instaurada pelo Fundo Nacional de Desenvolvimento da Educação, em desfavor de Enésio Lima Milhomem (gestão 2009/2012) , em razão de omissão no dever de prestar contas dos recursos recebidos por força do Programa Nacional de Alimentação Escolar (Pnae) , no exercício de 2011, cujo prazo para prestação de contas foi 30/4/2013.
O prazo para apresentação da prestação de contas foi fixado em 30/4/2013 pela Resolução CD/FNDE 5/2013.
HISTÓRICO
	Em 5/7/2018, com fundamento na IN/TCU 71/2012, alterada pela IN/TCU 76/2016 e DN/TCU 155/2016, o dirigente do Fundo Nacional de Desenvolvimento da Educação autorizou a instauração da tomada de contas especial. O processo foi registrado no sistema e-TCE como número 1594/2018.
Os recursos repassados pelo FNDE ao município de Formosa da Serra Negra - MA, no âmbito do Pnae/2011, totalizaram R$ 289.020,00 (peça 3) . 
O fundamento para a instauração da Tomada de Contas Especial, conforme consignado na matriz de responsabilização, elaborada pelo tomador de contas, foi a constatação da omissão no dever de prestar contas do Pnae/2011.
O responsável arrolado na fase interna foi devidamente comunicado e, diante da ausência de justificativas para elidir a irregularidade e da não devolução dos recursos, instaurou-se a tomada de contas especial.
No relatório (peça 14) , o tomador de contas concluiu que o prejuízo importaria no valor original de R$ 289.020,00, imputando-se a responsabilidade a Enésio Lima Milhomem, prefeito de Formosa da Serra Negra - MA, no período de 1/1/2009 a 31/12/2012, na condição de gestor dos recursos.
Quanto a seu sucessor, Edmilson Moreira dos Santos (gestão 2013/2016) , em que pese a prestação de contas ter vencido em sua gestão, em 30/4/2013, conforme consta no relatório do tomador de contas (peça 14) , ele adotou as medidas legais visando ao resguardo do patrimônio público, por meio de representação junto ao Ministério Público Federal, o que afastou a sua responsabilidade.
Em 19/6/2019, a Controladoria-Geral da União emitiu o relatório de auditoria (peça 15) , em concordância com o relatório do tomador de contas. O certificado de auditoria e o parecer do dirigente do órgão de controle interno concluíram pela irregularidade das presentes contas (peças 16 e 17) .
Em 11/7/2019, o ministro responsável pela área atestou haver tomado conhecimento das conclusões contidas no relatório e certificado de auditoria, bem como do parecer conclusivo do dirigente do órgão de controle interno, manifestando-se pela irregularidade das contas, e determinou o encaminhamento do processo ao Tribunal de Contas da União (peça 18) .
Já no âmbito deste Tribunal, em sede de instrução preliminar (peça 21) , em 26/8/2019, concluiu-se, em decorrência da omissão, pela realização de citação - comprovação da boa e regular aplicação dos recursos federais repassados - e de audiência - não disponibilização das condições materiais mínimas e necessárias para apresentação da prestação de contas - de Enésio Lima Milhomem, prefeito de Formosa da Serra Negra - MA, no período de 2009 a 2012, no âmbito do Pnae/2011.
Notificado em 7/11/2019 - conforme ofício e aviso de recebimento (peças 25 e 26) , assinado pelo próprio responsável - não apresentou resposta no âmbito do TCU (peça 28) .
Entretanto, o FNDE, em 17/12/2019 (peça 27) , informou ao TCU a existência de prestação de contas intempestiva do Pnae/2011, no âmbito dessa Autarquia, e que a mesma seria objeto de Nota Técnica.
Em consulta ao SiGPC (Sistema de Gestão de Prestação de Contas do FNDE) , foi possível constatar a apresentação da prestação de contas do Pnae/2011, após notificação pelo FNDE (peça 6, p. 4) , em 24/7/2017 (peça 7, p. 5) , pelo então prefeito Janes Clei da Silva Reis (gestão 2017/2020) , conforme recibo (peça 29) emitido por esse sistema, datado de 9/11/2018.
Posteriormente, como consequência de diligência proposta em nova instrução (peça 31) , o FNDE encaminhou ao TCU a Nota Técnica (peça 38) e o Parecer 77/2020 (peça 43) , relativos à análise da prestação de contas intempestiva do Pnae/2011, nos quais foram apuradas falhas na execução financeira desse programa, concluindo-se pelo débito relativo ao total dispendido na sua execução, em decorrência da ausência do parecer conclusivo do respectivo conselho de controle social (CAE) .
Em consequência, em nova instrução (peça 47) , de 20/1/2021, analisando-se os documentos nos autos, concluiu-se pela necessidade de realização de citação e de audiência para as seguintes irregularidades: 
Irregularidade 1: ausência do parecer conclusivo do Conselho de Alimentação Escolar (CAE) , na prestação de contas, no âmbito do Pnae/2011.
Evidências da irregularidade: Nota Técnica 1707032/2020 (peça 38) , Parecer 77/2020 (peça 43) , Representação no MPF (peça 42) e extrato bancário (peça 45) .
Normas infringidas: art. 37, caput, c/c o art. 70, parágrafo único, da Constituição da República Federativa do Brasil; art. 93 do Decreto-lei 200/1967; art. 66 do Decreto 93.872/1986; art. 38, § 4º, § 5º, § 11º c/c § 9º, inc. III, da Resolução CD/FNDE 38/2009; e Resolução CD/FNDE 24, de 14/7/2013.
Débitos relacionados ao responsável Enésio Lima Milhomem:
	Data de ocorrência
	Valor histórico (R$) 

	17/3/2011
	15,95

	5/4/2011
	57.771,30

	27/5/2011
	28.900,55

	11/7/2011
	57.801,10

	16/8/2011
	28.900,25

	15/9/2011
	28.900,55

	25/10/2011
	28.900,55

	16/11/2011
	28.900,55

	14/12/2011
	28.900,55

Cofre credor: Fundo Nacional de Desenvolvimento da Educação.
Responsável: Enésio Lima Milhomem.
Conduta: não demonstrar a boa e regular aplicação dos recursos federais recebidos à conta do Pnae/2011, em face da ausência do parecer conclusivo do respectivo conselho de controle social, CAE, no contexto das prestações de contas apresentadas de forma intempestiva.
Nexo de causalidade: a conduta descrita impediu o estabelecimento do nexo causal entre as possíveis despesas efetuadas com os recursos recebidos, no âmbito do Pnae/2011.
Culpabilidade: não há excludentes de ilicitude, de culpabilidade e de punibilidade; é razoável supor que o responsável tinha consciência da ilicitude de sua conduta; era exigível conduta diversa da praticada, qual seja, desincumbir-se do seu dever por meio da apresentação da prestação de contas no prazo e forma devidos. 
Encaminhamento: citação.
Irregularidade 2: ocorrências apuradas pelo FNDE no Parecer 77/2020 (peça 43) , no âmbito da execução do Pnae/2011, quando da análise da documentação apresentada de forma intempestiva, a título de prestação de contas simplificada do Pnae/2011: 
	a) não foi utilizado o percentual mínimo obrigatório de 30% dos recursos repassados na aquisição de gêneros alimentícios da Agricultura Familiar e/ou do Empreendedor Familiar Rural ou suas organizações, em descumprimento ao art. 18, da Resolução CD/FNDE 38/2009;  
	b) não havia Nutricionista Responsável Técnico pelo Programa no ano da execução, em descumprimento ao art. 14, da Resolução CD/FNDE 38/2009;  
	c) não havia Quadro Técnico de Nutricionistas, em desacordo com o § 3º do art. 14, da Resolução CD/FNDE 38/2009 c/c o art. 9º da Resolução CFN 358/2005.
Evidências da irregularidade: Parecer 77/2020 (peça 43) .
Normas infringidas: art. 37, caput, c/c o art. 70, parágrafo único, da Constituição da República Federativa do Brasil; art. 93 do Decreto-lei 200/1967; art. 66 do Decreto 93.872/1986; arts. 18, 14, § 3º, da Resolução CD/FNDE 38/2009 c/c o art. 9° da Resolução CFN 358/2005.
Responsável: Enésio Lima Milhomem.
Conduta: apresentar informações na prestação de contas simplificada do Pnae/2011 que contrariam os normativos que regulam esses repasses.
Nexo de causalidade: a conduta descrita impediu o estabelecimento do nexo causal entre as possíveis despesas efetuadas e os recursos recebidos, no âmbito do Pnae/2011.
Culpabilidade: não há excludentes de ilicitude, de culpabilidade e de punibilidade. É razoável supor que o responsável tinha consciência da ilicitude de sua conduta. Era exigível conduta diversa da praticada. 
Encaminhamento: audiência.
Em cumprimento ao pronunciamento da unidade (peça 49) , foram efetuadas citação e audiência do responsável:
 Enésio Lima Milhomem:
	Comunicação: Ofício 1167/2021 - Seproc (peça 51) 
Data da Expedição: 21/1/2021
Data da Ciência: 23/2/2021 (peça 52) 
Nome Recebedor: Enésio Lima Milhomem (o próprio responsável) 
Observação: Ofício enviado para o endereço do responsável, conforme pesquisa na base de dados do CPF, sistema da Receita Federal, custodiada pelo TCU.
Fim do prazo para a defesa: 10/3/2021
	
Conforme Despacho de Conclusão das Comunicações Processuais (peça 53) , as providências inerentes às comunicações processuais foram concluídas. 
Transcorrido o prazo regimental, o responsável Enésio Lima Milhomem permaneceu silente, devendo ser considerado revel, nos termos do art. 12, § 3º, da Lei 8.443/1992.
ANÁLISE DOS PRESSUPOSTOS DE PROCEDIBILIDADE DA IN/TCU 71/2012
Avaliação de Viabilidade do Exercício do Contraditório e Ampla Defesa
Verifica-se que não houve o transcurso de mais de dez anos desde o fato gerador sem que tenha havido a notificação do responsável pela autoridade administrativa federal competente (art. 6º, inciso II, c/c art. 19 da IN/TCU 71/2012, modificada pela IN/TCU 76/2016) , uma vez que o fato gerador da irregularidade sancionada ocorreu em 1/5/2013, haja vista que o vencimento do prazo para prestação de contas deu-se em 30/4/2013, e o responsável foi notificado sobre as irregularidades pela autoridade administrativa competente conforme abaixo:
Enésio Lima Milhomem, por meio do ofício acostado à peça 6, recebido em 23/5/2017, conforme AR (peça 7) .
Valor de Constituição da TCE 	
Verifica-se, ainda, que o valor atualizado do débito apurado (sem juros) em 1/1/2017 é de R$ 415.075,68, portanto superior ao limite mínimo de R$ 100.000,00, na forma estabelecida conforme os arts. 6º, inciso I, e 19 da IN/TCU 71/2012, modificada pela IN/TCU 76/2016. 
OUTROS PROCESSOS NOS SISTEMAS DO TCU COM O MESMO RESPONSÁVEL
Informa-se que foram encontrados processos no Tribunal com o mesmo responsável:
	Responsável
	Processo

	Enésio Lima Milhomem
	Processo 015.522/2012-1 [REPR, encerrado, "representação pela fiscalização/controle das contas do Fundeb no município de Serra Negra/MA, nos anos de 2009 e 2010, na gestão de Enésio Lima Milhomem"]
Processo 023.258/2010-1 [DEN, encerrado, "comunica possíveis irregularidades na aplicação de recursos do Fundef/Fundeb nos municípios de formosa da serra negra - MA e Tuntum - MA"]
Processo 000.198/2014-5 [TCE, encerrado, "Tomada de Contas Especial instaurado pelo Fundo Nacional de Desenvolvimento da Educação/ME, em razão da omissão no dever de prestar contas dos recursos do Convênio 701.210/2010 (SIAFI  661496) (Proc. Orig. 23034.001156/2013-49) "]
Processo 000.732/2014-1 [TCE, encerrado, "TCE 27170.009365/2012-11, instaurada em razão da omissão no dever de prestar contas do Termo de Compromisso nº 879/2008 (SIAFI 640480) , celebrado com a Prefeitura Municipal de Formosa da Serra Negra/MA e a Fundação Nacional de Saúde/Ministério da Saúde"]
Processo 000.433/2014-4 [TCE, encerrado, "TCE-23034.001155/2013-02. Instaurado pelo Fundo Nacional de Desenvolvimento da Educação - FNDE, em razão da omissão no dever de prestar contas dos recursos repassados pela União, por meio do convênio 657548/2009, a Prefeitura Municipal de Formosa da Serra - MA"]
Processo 002.819/2015-5 [CBEX, encerrado, "Cobrança Executiva de multa originária do AC-6.225-39/2014-2C, referente ao TC Processo 000.433/2014-4"]
Processo 002.814/2015-3 [CBEX, encerrado, "Cobrança Executiva de débito originária do AC-6.225-39/2014-2C, referente ao TC Processo 000.433/2014-4"]
Processo 002.644/2014-2 [TCE, encerrado, "TCE, instaurado pela Fundação Nacional de Saúde/MS, em razão do não encaminhamento da prestação de contas final dos recursos do Convênio 1.469/2006, celebrado com o Município de Formosa da Serra Negra/MA. (SIAFI 570469 (Proc. Orig.  25170.009364/2012-76) "]
Processo 032.225/2015-6 [CBEX, encerrado, "Cobrança Executiva de débito originária do AC-3.328-19/2015-2C, referente ao TC Processo 000.198/2014-5"]
Processo 032.228/2015-5 [CBEX, encerrado, "Cobrança Executiva de multa originária do AC-3.328-19/2015-2C, referente ao TC Processo 000.198/2014-5"]
Processo 033.721/2016-5 [CBEX, encerrado, "Cobrança Executiva de débito originária do AC-4640-25/2015-2C, referente ao TC Processo 000.732/2014-1"]
Processo 033.723/2016-8 [CBEX, encerrado, "Cobrança Executiva de multa originária do AC-4640-25/2015-2C, referente ao TC Processo 000.732/2014-1"]
Processo 002.475/2020-0 [CBEX, encerrado, "Cobrança Executiva de multa originária do AC-12532-42/2019-2C, referente ao TC Processo 002.644/2014-2"]
Processo 002.470/2020-9 [CBEX, encerrado, "Cobrança Executiva de débito originária do AC-12532-42/2019-2C, referente ao TC Processo 002.644/2014-2"]
Processo 040.485/2019-6 [CBEX, encerrado, "Cobrança Executiva de débito originária do AC-8402-29/2019-1C, referente ao TC Processo 038.479/2018-4"]
Processo 038.479/2018-4 [TCE, encerrado, "TCE instaurada pelo Fundo Nacional de Desenvolvimento da Educação em razão de Omissão no dever de prestar contas, para atendimento ao Programa Nacional de Apoio ao Transporte Escolar (Pnate) , exercício 2012, função Educação (nº da TCE no sistema: 1018/2018) "]
Processo 040.480/2019-4 [CBEX, encerrado, "Cobrança Executiva de multa originária do AC-8402-29/2019-1C, referente ao TC Processo 038.479/2018-4"]
Processo 038.478/2018-8 [TCE, aberto, "TCE instaurada pelo Fundo Nacional de Desenvolvimento da Educação em razão de Omissão no dever de prestar contas, para atendimento ao Programa Nacional de Alimentação Escolar (PNAE) , exercício 2012, função Educação (nº da TCE no sistema: 1020/2018) "]
Processo 002.473/2020-8 [CBEX, encerrado, "Cobrança Executiva de débito originária do AC-12532-42/2019-2C, referente ao TC Processo 002.644/2014-2"]
Processo 027.358/2018-6 [TCE, aberto, "Tomada de Contas Especial instaurado pelo Fundo Nacional de Desenvolvimento da Educação/Ministério da Educação, em razão da omissão no dever de prestar contas dos recursos repassados ao Município de Formosa da Serra Negra/MA, à conta do Programa Dinheiro Direto na Escola PDDE/PDE-Escola 2011 e Programa Nacional de Apoio ao Transporte Escolar Pnate 2011"]
Processo 044.592/2020-5 [TCE, aberto, "TCE instaurada pelo (a) Fundo Nacional de Desenvolvimento da Educação em razão de Não comprovação da regular aplicação dos recursos repassados pela União, Convênio 700023/2011, firmado com o/a Fundo Nacional de Desenvolvimento da Educação, Siafi/Siconv 668145, função Educação, que teve como objeto o objeto deste convenio e construção de escola (s) , no âmbito do pro-  grama nacional de reestruturação e aparelhagem da rede escolar pública de educação infantil - Proinfância. Construção de 01 (uma) Unidade Escolar de Educação Infantil, Modelo Proinfância, tipo B, localizada na Avenida João da Mata e Silva, Centro - Formosa da Serra Negra/MA. (nº da TCE no sistema: 1552/2020) "]

A tomada de contas especial está, assim, devidamente constituída e em condição de ser instruída.
EXAME TÉCNICO
Da validade das notificações:
Preliminarmente, cumpre tecer breves considerações sobre a forma como são realizadas as comunicações processuais no TCU. A esse respeito, destacam-se o art. 179, do Regimento Interno do TCU (Resolução 155, de 4/12/2002) e o art. 4º, inciso III, § 1º, da Resolução TCU 170, de 30 de junho de 2004, in verbis:
Art. 179. A citação, a audiência ou a notificação, bem como a comunicação de diligência, farse-ão:
I - mediante ciência da parte, efetivada por servidor designado, por meio eletrônico, fac-símile, telegrama ou qualquer outra forma, desde que fique confirmada inequivocamente a entrega da comunicação ao destinatário;
II - mediante carta registrada, com aviso de recebimento que comprove a entrega no endereço do destinatário;
III - por edital publicado no Diário Oficial da União, quando o seu destinatário não for localizado
 (...) 
Art. 3º As comunicações serão dirigidas ao responsável, ou ao interessado, ou ao dirigente de órgão ou entidade, ou ao representante legal ou ao procurador constituído nos autos, com poderes expressos no mandato para esse fim, por meio de:
I - correio eletrônico, fac-símile ou telegrama;
II - servidor designado;
III - carta registrada, com aviso de recebimento;
IV - edital publicado no Diário Oficial da União, quando o seu destinatário não for localizado, nas hipóteses em que seja necessário o exercício de defesa.
Art. 4º. Consideram-se entregues as comunicações:
I - efetivadas conforme disposto nos incisos I e II do artigo anterior, mediante confirmação da ciência do destinatário;
II - realizadas na forma prevista no inciso III do artigo anterior, com o retorno do aviso de recebimento, entregue comprovadamente no endereço do destinatário;
III - na data de publicação do edital no Diário Oficial da União, quando realizadas na forma prevista no inciso IV do artigo anterior.
§ 1º O endereço do destinatário deverá ser previamente confirmado mediante consulta aos sistemas disponíveis ao Tribunal ou a outros meios de informação, a qual deverá ser juntada ao respectivo processo.
 (...) 
Da revelia do responsável Enésio Lima Milhomem
No caso vertente, a citação do responsável se deu em endereços provenientes da base de CPF da Receita Federal, em sistema custodiado pelo TCU. A entrega do ofício citatório nesse endereço ficou comprovada, conforme aviso de recebimento dos Correios assinado pelo próprio responsável.
Nos processos do TCU, a revelia não leva à presunção de que seriam verdadeiras todas as imputações levantadas contra os responsáveis, diferentemente do que ocorre no processo civil, em que a revelia do réu opera a presunção da verdade dos fatos narrados pelo autor (Acórdão 1009/2018-TCU-Plenário, Relator Min. Bruno Dantas; 2369/2013 - TCU - Plenário, Relator Min. Benjamin Zymler e 2449/2013 - TCU - Plenário, Relator Min. Benjamin Zymler) . Dessa forma, a avaliação da responsabilidade do agente não pode prescindir da prova existente no processo ou para ele carreada. 
Ao não apresentar sua defesa, o responsável deixou de produzir prova da regular aplicação dos recursos sob sua responsabilidade, em afronta às normas que impõem aos gestores públicos a obrigação legal de, sempre que demandados pelos órgãos de controle, apresentar os documentos que demonstrem a correta utilização das verbas públicas, a exemplo do contido no art. 93 do Decreto-Lei 200/1967: "Quem quer que utilize dinheiros públicos terá de justificar seu bom e regular emprego na conformidade das leis, regulamentos e normas emanadas das autoridades administrativas competentes." 
Mesmo as alegações de defesa não sendo apresentadas, considerando o princípio da verdade real que rege esta Corte, procurou-se buscar, em manifestações do responsável na fase interna desta Tomada de Contas Especial, se havia algum argumento que pudesse ser aproveitado a seu favor. 
No entanto, o responsável não se manifestou na fase interna e tampouco na citação por omissão na fase externa, não havendo, assim, nenhum argumento que possa vir a ser analisado e posteriormente servir para afastar as irregularidades apontadas.
Em se tratando de processo em que a parte interessada não se manifestou acerca das irregularidades imputadas, não há elementos para que se possa efetivamente aferir e reconhecer a ocorrência de boa-fé na conduta do responsável, podendo este Tribunal, desde logo, proferir o julgamento de mérito pela irregularidade das contas, conforme os termos dos §§ 2º e 6º do art. 202 do Regimento Interno do TCU. (Acórdão 2064/2011-TCU-Primeira Câmara (relator Min. Ubiratan Aguiar) , 6.182/2011-TCU-1ª Câmara (relator Min. Weber de Oliveira) , 4.072/2010-TCU-1ª Câmara (Relator Min. Valmir Campelo) , 1.189/2009-TCU-1ª Câmara (Relator Min. Marcos Bemquerer) , 731/2008-TCU-Plenário (Relator Min. Aroldo Cedraz) .
Dessa forma, o responsável Enésio Lima Milhomem deve ser considerado revel, nos termos do art. 12, § 3º, da Lei 8.443/1992, devendo as contas serem julgadas irregulares, condenando-o ao débito apurado e aplicando-lhe as multas previstas nos arts. 57 e 58 da Lei 8.443/1992.
Prescrição da Pretensão Punitiva
Vale ressaltar que a pretensão punitiva do TCU, conforme Acórdão 1441/2016-TCU-Plenário, Relator Min. Benjamin Zymler, que uniformizou a jurisprudência acerca dessa questão, subordina-se ao prazo geral de prescrição indicado no art. 205 do Código Civil, que é de dez anos, contado da data de ocorrência da irregularidade sancionada, nos termos do art. 189 do Código Civil, sendo este prazo interrompido pelo ato que ordenar a citação, a audiência ou a oitiva do responsável.
No caso em exame, não ocorreu a prescrição, uma vez que a irregularidade sancionada ocorreu em 1/5/2013, e o ato de ordenação da citação ocorreu em 20/1/2021 (peça 49) .
CONCLUSÃO
Em face da análise promovida na seção "Exame Técnico", verifica-se que o responsável Enésio Lima Milhomem não logrou comprovar a boa e regular aplicação dos recursos, instado a se manifestar, optou pelo silêncio, configurando a revelia, nos termos do § 3º, do art. 12, da Lei 8.443/1992. Ademais, inexistem nos autos elementos que demonstrem a boa-fé do responsável ou a ocorrência de outras excludentes de culpabilidade.
Verifica-se também que não houve a prescrição da pretensão punitiva, conforme análise já realizada.
Tendo em vista que não constam dos autos elementos que permitam reconhecer a boa-fé do responsável, sugere-se que as suas contas sejam julgadas irregulares, nos termos do art. 202, § 6º, do Regimento Interno do TCU, com a imputação do débito atualizado monetariamente e acrescido de juros de mora, nos termos do art. 202, § 1º do Regimento Interno do TCU, descontado o valor eventualmente recolhido, com a aplicação das multas previstas nos arts. 57 e 58 da Lei 8.443/1992.
Registra-se que a cumulatividade das multas do art. 57 e do art. 58, inciso II, é juridicamente possível, quando decorrem de fatos distintos, como acontece no caso concreto, eis que o responsável foi ouvido em citação e audiência por irregularidades distintas e independentes, ou seja, relacionadas e não relacionados ao dano, conforme Acórdão 4194/2020-TCU-Primeira Câmara-Relator Benjamin Zymler e 1592/2017-1ª Câmara-Relator Bruno Dantas.
Por fim, como não houve elementos que pudessem modificar o entendimento acerca das irregularidades em apuração na presente instrução, mantém-se a matriz de responsabilização presente na peça 46.
PROPOSTA DE ENCAMINHAMENTO
Diante do exposto, submetemos os autos à consideração superior, propondo ao Tribunal:
considerar revel o responsável Enésio Lima Milhomem (CPF: XXX.257.883-XX) , para todos os efeitos, dando-se prosseguimento ao processo, com fulcro no art. 12, § 3º, da Lei 8.443/1992; 
julgar irregulares, nos termos dos arts. 1º, inciso I, 16, inciso III, alíneas b e c, da Lei 8.443/1992, c/c os arts. 19 e 23, inciso III, da mesma Lei, as contas do responsável Enésio Lima Milhomem (CPF: XXX.257.883-XX) , condenando-o ao pagamento das importâncias a seguir especificadas, atualizadas monetariamente e acrescidas dos juros de mora, calculadas a partir das datas discriminadas até a data da efetiva quitação do débito, fixando-lhe o prazo de quinze dias, para que comprove, perante o Tribunal, o recolhimento das referidas quantias aos cofres do Fundo Nacional de Desenvolvimento da Educação, nos termos do art. 23, inciso III, alínea "a", da citada lei, c/c o art. 214, inciso III, alínea "a", do Regimento Interno do TCU.  
Débitos relacionados ao responsável Enésio Lima Milhomem:
	Data de ocorrência
	Valor histórico (R$) 

	17/3/2011
	15,95

	5/4/2011
	57.771,30

	27/5/2011
	28.900,55

	11/7/2011
	57.801,10

	16/8/2011
	28.900,25

	15/9/2011
	28.900,55

	25/10/2011
	28.900,55

	16/11/2011
	28.900,55

	14/12/2011
	28.900,55

Valor atualizado do débito (com juros) em 7/4/2021: R$ 527.895,13.
aplicar ao responsável Enésio Lima Milhomem (CPF: XXX.257.883-XX) , a multa prevista no art. 57 da Lei 8.443/1992 c/c o art. 267 do Regimento Interno do TCU, fixando-lhe o prazo de quinze dias, a contar da notificação, para que comprove, perante o Tribunal (art. 214, III, alínea "a", do Regimento Interno do TCU) , o recolhimento da dívida aos cofres do Tesouro Nacional, atualizada monetariamente desde a data do acórdão que vier a ser proferido por este Tribunal até a data do efetivo recolhimento, se paga após o vencimento, na forma da legislação em vigor;
aplicar ao responsável Enésio Lima Milhomem (CPF: XXX.257.883-XX) , a multa prevista no art. 58, inc. II, da Lei 8.443/1992 c/c o art. 267 do Regimento Interno do TCU, fixando-lhe o prazo de quinze dias, a contar da notificação, para que comprove, perante o Tribunal (art. 214, III, alínea "a", do Regimento Interno do TCU) , o recolhimento da dívida aos cofres do Tesouro Nacional, atualizada monetariamente desde a data do acórdão que vier a ser proferido por este Tribunal até a data do efetivo recolhimento, se paga após o vencimento, na forma da legislação em vigor;
autorizar, desde logo, a cobrança judicial das dívidas, caso não atendida a notificação, na forma do disposto no art. 28, inciso II, da Lei 8.443/1992;
autorizar também, desde logo, se requerido, com fundamento no art. 26 da Lei 8.443/1992, c/c o art. 217, §§ 1º e 2º do Regimento Interno do TCU, o parcelamento da (s) dívida (s) em até 36 parcelas, incidindo, sobre cada parcela, corrigida monetariamente, os correspondentes acréscimos legais, fixando-lhe o prazo de quinze dias, a contar do recebimento da notificação, para comprovar, perante o Tribunal, o recolhimento da primeira parcela, e de trinta dias, a contar da parcela anterior, para comprovar os recolhimentos das demais parcelas, devendo incidir, sobre cada valor mensal, atualizado monetariamente, os juros de mora devidos, no caso do débito, na forma prevista na legislação em vigor, alertando o responsável de que a falta de comprovação do recolhimento de qualquer parcela importará o vencimento antecipado do saldo devedor, nos termos do § 2º do art. 217 do Regimento Interno deste Tribunal; 
enviar cópia do Acórdão a ser prolatado à Procuradoria da República no Estado de Maranhão, nos termos do § 3º do art. 16 da Lei 8.443/1992, c/c o § 7º do art. 209 do Regimento Interno do TCU, para adoção das medidas cabíveis; e
enviar cópia do Acórdão que vier a ser proferido ao Fundo Nacional de Desenvolvimento da Educação e ao responsável, para ciência;
informar à Procuradoria da República no Estado de Maranhão, ao Fundo Nacional de Desenvolvimento da Educação e ao responsável que a presente deliberação, acompanhada do Relatório e do Voto que a fundamenta, está disponível para a consulta no endereço www.tcu.gov.br/acordaos, além de esclarecer que, caso requerido, o TCU poderá fornecer sem custos as correspondentes cópias, de forma impressa; e
informar à Procuradoria da República no Estado de Maranhão que, nos termos do parágrafo único do art. 62 da Resolução TCU 259/2014, os procuradores e membros do Ministério Público credenciados nesta Corte podem acessar os presentes autos de forma eletrônica e automática, ressalvados apenas os casos de eventuais peças classificadas como sigilosas, as quais requerem solicitação formal."
2.	O representante do Ministério Público junto ao TCU, Procurador Lucas Rocha Furtado, discorda do posicionamento da unidade técnica quanto à prescrição da pretensão punitiva, conforme parecer abaixo transcrito (peça 57) :
"Cuidam os autos de tomada de contas especial instaurada pelo Fundo Nacional de Desenvolvimento da Educação - FNDE, em desfavor de Enésio Lima Milhomem, ex-prefeito do município de Formosa da Serra Negra - MA (gestão 2009/2012) , em razão, originalmente, de omissão no dever de prestar contas dos recursos recebidos por força do Programa Nacional de Alimentação Escolar (Pnae) , no exercício de 2011.
Inicialmente o responsável foi citado pelo Tribunal de Contas da União pela omissão no dever de prestar contas, em outubro de 2019 (peça 25) , em razão dos mesmos fatos que deram origem à instauração da TCE pelo órgão repassador, a saber, a omissão no dever de prestar contas.
Todavia, no curso da instrução processual, o FNDE encaminhou ao TCU a prestação de contas apresentada intempestivamente pela prefeitura, o que motivou nova citação do ex-prefeito, agora por outros fatos a ele imputáveis, no caso, não demonstrar a boa e regular aplicação dos recursos federais recebidos à conta do Pnae/2011, em face da ausência do parecer conclusivo do respectivo conselho de controle social, CAE, no contexto das prestações de contas apresentadas de forma intempestiva. Além disso, também se promoveu a audiência do responsável, por outras irregularidades identificadas na prestação de contas (cf. peças 47 e 51) .
Tendo ficado revel, a unidade técnica em posição uniforme propõe julgar as contas do ex-prefeito como irregulares, condená-lo em débito, aplicar-lhe multa prevista no art. 57 bem como cominar-lhe multa prevista no art. 58, inciso II, todos da Lei n 8.443/1992, nos termos da instrução de peça 54, corroborada pelos pronunciamentos de peças 55 e 56.
Com as devidas vênias, discordo da aplicação das multas sugeridas. Entendo que, no caso, ocorreu a prescrição da pretensão punitiva do Controle Externo. 
Já expressei em outros processos em que emiti parecer, a partir de outubro do ano passado, o meu entendimento de que, quanto à prescrição da pretensão punitiva, o tema comporta nova discussão com relação ao prazo. Atualmente vigora no âmbito do TCU o prazo de dez anos da lei civil, conforme decidido no Acórdão 1441/2016-TCU-Plenário. Ocorre que sobrevieram decisões do STF que modificam esse prazo. Refiro-me ao Mandado de Segurança nº 35.512/DF e à correspondente Reclamação nº 39.497/DF (decidida monocraticamente em 30/6/2020 e, colegiadamente, em sede de agravo, em 9/10/2020[footnoteRef:2]) , processos esses que versaram especificamente acerca de decisões proferidas pelo TCU no âmbito da tomada de contas especial nº TC-Processo 030.229/2015-4. Nas decisões emitidas, o STF reconheceu a ocorrência da prescrição, em cinco anos, nos termos da Lei 9.873/1999. [2:  http://portal.stf.jus.br/processos/detalhe.asp?incidente=5868015 ] 
No mesmo sentido o MS 32.201/DF em que o STF, após examinar os fundamentos do Acórdão 1441/2016-TCU-Plenário, manifestou-se nos termos da seguinte ementa:
"Direito administrativo. Mandado de segurança. Multas aplicadas pelo TCU. Prescrição da pretensão punitiva. Exame de legalidade.
1. A prescrição da pretensão punitiva do TCU é regulada integralmente pela Lei nº 9.873/1999, seja em razão da interpretação correta e da aplicação direta desta lei, seja por analogia. (...) ."
Recordo que, antes da uniformização da jurisprudência definida no citado Acórdão 1441/2016-TCU-Plenário, sempre defendi o prazo de cinco anos para fins da aferição da ocorrência da prescrição punitiva no âmbito do TCU. Tendo em vista as recentes decisões do STF acerca do tema, acima citadas, sinto-me confortável em voltar a advogar que a pretensão punitiva da Corte de Contas prescreve em cinco anos, segundo o regime definido na Lei 9.873/1999.
No caso concreto da presente TCE, verifico que os fatos que motivaram a nova citação e a audiência do responsável ocorreram entre 2011 e 2013, compreendendo o período do recebimento dos recursos federais e o prazo para prestação de contas. Por sua vez, o ex-prefeito foi chamado a prestar esclarecimentos acerca das irregularidades em razão das quais é formulada a proposta de encaminhamento (peça 54) neste ano de 2021, ou seja, decorridos praticamente oito anos. 
Destaco que não houve movimentação anterior da administração no intuito de analisar a conduta pela qual o Sr. Enésio Lima Milhomem foi chamado em citação e audiência neste processo (não demonstrar a boa e regular aplicação dos recursos federais recebidos à conta do Pnae/2011, em face da ausência do parecer conclusivo do respectivo conselho de controle social, CAE, no contexto das prestações de contas apresentadas de forma intempestiva, além de outras irregularidades procedimentais) , razão pela qual entendo que não se operou nenhuma das hipóteses capazes de interromper a prescrição no âmbito administrativo, nos termos do art. 2º da Lei nº 9.873/1999.
Anoto que a realização de nova citação neste processo assemelha-se ao instituto da mutatio libelli no processo penal, quando ocorre, no curso da instrução processual, o surgimento de elementos probatórios e circunstâncias até então desconhecidos, não contidos na peça acusatória inicial, o que induz a necessidade de nova imputação (no caso do TCU, nova citação) , de modo a que o acusado não seja condenado por fatos dos quais não pode se defender, de modo a preservar os princípios do contraditório, da ampla defesa e da correlação entre acusação e sentença. Assim, a primeira citação realizada - que se ateve à conduta inicialmente apurada por parte do órgão repassador - não tem o condão de interromper a prescrição. 
Em situações como essa, as jurisprudências do Supremo Tribunal Federal e do Superior Tribunal de Justiça são pacíficas no sentido de que a prescrição deve se regular pela nova relação jurídica estabelecida entre o réu e o estado acusador, decorrente da mutatio libelle. Exemplos, com destaques acrescidos:
STF:
HABEAS CORPUS. EXTINÇÃO DA PUNIBILIDADE PELA PRESCRIÇÃO. ADITAMENTO A DENUNCIA. CÓDIGO DE PROCESSO PENAL, ART. 384, E PARAGRAFO ÚNICO. A CLASSIFICAÇÃO DADA PELA DENUNCIA AO CRIME E DE CARÁTER PROVISORIO. O JUIZ PODE NÃO CONCORDAR COM A CAPITULAÇÃO CONTIDA NA ACUSAÇÃO. CÓDIGO DE PROCESSO PENAL, ARTS. 383 E 384 E SEU PARAGRAFO ÚNICO. NA CONFORMIDADE DA JURISPRUDÊNCIA DO SUPREMO TRIBUNAL FEDERAL, O RÉU DEFENDE-SE DO FATO DESCRITO E NÃO DO CRIME CAPITULADO. A MATÉRIA RELATIVA A PRESCRIÇÃO, EM FACE DA PENA EM ABSTRATO, DEVE SER EXAMINADA NOS TERMOS EM QUE PROPOSTA E RECEBIDA A DENUNCIA, SALVO SE ALTERADA PELO ADITAMENTO DO MINISTÉRIO PÚBLICO RECEBIDO OU PELA SENTENÇA. PREVALECE A NOVA CLASSIFICAÇÃO DO DELITO, PARA O CALCULO DO PRAZO PRESCRICIONAL DA AÇÃO PENAL. ADITAMENTO DA DENUNCIA QUE SE FEZ COM CUMPRIMENTO DO ART. 384, PARAGRAFO ÚNICO, DO CÓDIGO DE PROCESSO PENAL. NÃO CABE, NO CASO, ALEGAR CERCEAMENTO DE DEFESA OU NÃO OBSERVANCIA DO DEVIDO PROCESSO LEGAL. HABEAS CORPUS DENEGADO. RECURSO DESPROVIDO.
 (Ementa do RHC 66423, Primeira Turma, Relator: Ministro Néri da Silveira. Publicação: 26/05/1989) . 
STJ:
3. Embora seja provisória a classificação dada pelo Ministério Público na denúncia, a prescrição pela pena em abstrato deve ser averiguada com base na capitulação nela proposta e recebida pelo Magistrado. Se, porém, sobrevier aditamento promovido pelo órgão ministerial, validamente recebido, que altere o enquadramento típico da conduta, ou se o Magistrado, por ocasião da prolação da sentença, promover nova definição jurídica do fato, o prazo prescricional, nessas hipóteses, observará a pena cominada à nova capitulação. Precedente.
4. Na situação dos autos, contudo, o oferecimento do aditamento para imputação de crimes mais graves somente ocorreu após verificada a prescrição da pretensão punitiva do Estado. Ademais, o seu recebimento válido apenas se deu quando já reconhecida a extinção da punibilidade em relação aos delitos inicialmente atribuídos.
5. Nesse contexto, incabível o prosseguimento da ação penal, porquanto a decisão que reconhece a prescrição possui natureza declaratória, produzindo efeitos ex tunc, isto é, desde a data do prazo extintivo da punibilidade, o que, na hipótese, ocorreu no ano de 2004.
6. Por se tratar de matéria de ordem pública, é prescindível a provocação da parte ou a apreciação pelo órgão jurisdicional a quo para o reconhecimento da prescrição, devendo ser declarada, de ofício, em qualquer fase do processo, a teor do art. 61 do Código de Processo Penal, c.c. o art. 107, inciso IV, do Código Penal. 
 (ementa do HC 121743/RN, Relatora: Ministra Laurita Vaz, Quinta Turma. Data da Publicação 07/02/2011) 
Atento às circunstâncias específicas deste processo e tendo em conta o marco legal regulatório da pretensão punitiva do TCU (Lei nº 9.873/1999) , bem como a jurisprudência acima destacada, entendo que o novo chamamento do responsável aos autos, ocorrido praticamente oito anos depois dos fatos, faz incidir a prescrição, para fins de aplicação de sanção pecuniária ao ex-prefeito. 
Diante do exposto, renovando vênias por divergir parcialmente da unidade técnica, manifesto-me de acordo com a proposta de encaminhamento alvitrada na instrução de peça 54, exceto quanto à aplicação das multas previstas no art. 57 e 58 da Lei nº 8.443/1992."
	É o relatório.

não há.

Subprocurador-Geral Lucas Rocha Furtado.

TOMADA DE CONTAS ESPECIAL RECURSOS TRANSFERIDOS POR INTERMÉDIO DO PROGRAMA NACIONAL DE ALIMENTAÇÃO ESCOLAR (PNAE). OMISSÃO NO DEVER DE PRESTAR CONTAS. CITAÇÃO VÁLIDA. NÃO COMPROVAÇÃO DA REGULAR APLICAÇÃO DOS RECURSOS. REVELIA. CONTAS IRREGULARES. DÉBITO. MULTA.

TOMADA DE CONTAS ESPECIAL (TCE)

Secretaria de Controle Externo de Tomada de Contas Especial (SecexTCE).

Cuidam os autos de tomada de contas especial instaurada pelo Fundo Nacional de Desenvolvimento da Educação (FNDE) , em desfavor de Enésio Lima Milhomem, ex-prefeito do município de Formosa da Serra Negra/MA (gestão 2009 a 2012) , em razão, originalmente, de omissão no dever de prestar contas dos recursos recebidos por força do Programa Nacional de Alimentação Escolar (Pnae) , no exercício de 2011.
Os recursos repassados pelo FNDE ao Município de Formosa da Serra Negra/MA, no âmbito do Programa Nacional de Alimentação Escolar (Pnae) , exercício 2011, totalizaram R$ 289.020,00 e tiveram como prazo final para prestação de contas o dia 30/4/2013, ou seja, no mandato do prefeito sucessor, Edmilson Moreira (gestão 2013 a 2016) .
No âmbito deste Tribunal, em análise preliminar, o Sr. Enésio Lima Milhomem foi citado e ouvido em audiência, respectivamente, pelas irregularidades a seguir especificadas (peça 25) : 
Citação
Irregularidade: Não comprovação da boa e regular aplicação dos recursos federais repassados ao município de Formosa da Serra Negra - MA, em face da omissão no dever de prestar contas dos valores transferidos, no âmbito do Programa Nacional de Alimentação Escolar (Pnae) , no exercício de 2011, cujo prazo encerrou-se em 30/4/2013.
Audiência
Irregularidade: Irregularidade: Não disponibilização das condições materiais mínimas e necessárias para que o seu sucessor pudesse apresentar a prestação de contas do Programa Nacional de Alimentação Escolar (Pnae) , no exercício de 2011, cujo prazo encerrou-se em 30/4/2013.
Após a realização de diligências ao FNDE (peça 36) e, em consulta ao Sistema de Gestão de Prestação de Contas do FNDE (SiGPC) , a Secretaria de Controle Externo de Tomada de Contas Especial (SecexTCE) identificou que a ex-prefeita da gestão 2017-2020, Sra. Janes Clei da Silva (2 gestões após o responsável nesta TCE) , havia prestado contas desses recursos em 9/11/2018. Dessa forma, foram promovidas novas citação e audiência do Sr. Enésio Lima Milhomem, em razão das seguintes irregularidades (peça 51) :
Citação
Irregularidade: ausência dos pareceres conclusivos do Conselho de Alimentação Escolar (CAE) , na prestação de contas, no âmbito do Pnae/2011.
Audiência
Irregularidade: ocorrências apuradas pelo FNDE no Parecer 77/2020 (peça 43) , no âmbito da execução do Pnae/2011, quando da análise da documentação, apresentada de forma intempestiva, a título de prestação de contas simplificada do Pnae/2011:
a) não foi utilizado o percentual mínimo obrigatório de 30% dos recursos repassados na aquisição de gêneros alimentícios da Agricultura Familiar e/ou do Empreendedor Familiar Rural ou suas organizações, em descumprimento ao art. 18, da Resolução CD/FNDE 38/2009; 
b) não havia Nutricionista Responsável Técnico pelo Programa no ano da execução, em descumprimento ao art. 14, da Resolução CD/FNDE 38/2009; 
c) não havia Quadro Técnico de Nutricionistas, em desacordo com o § 3º do art. 14, da Resolução CD/FNDE 38/2009 c/c o art. 9º da Resolução CFN 358/2005.
Esse responsável foi citado nos endereços constantes da base de dados da Receita Federal custodiadas por este Tribunal para que apresentasse alegações de defesa e/ou recolhesse aos cofres públicos os valores mencionados no relatório que antecede este voto, em razão da não comprovação da boa e regular utilização dos recursos federais recebidos (peça 51) . 
Mesmo assim, embora citado de forma regular e válida, o ex-alcaide permaneceu silente, apesar da ciência das irregularidades que lhe foram imputadas. Dessa forma, ficou caracterizada sua revelia, nos termos do art. 12, § 3º, da Lei nº 8.443/1992, cabendo, assim, dar prosseguimento ao processo.
A unidade técnica, em posicionamento uniforme (peças 54 a 56) , propõe o julgamento pela irregularidade das contas do Sr. Enésio Lima Milhomem, com a condenação pelo pagamento do débito no valor total dos recursos captados (R$ 289.020,00) e a aplicação das multas previstas nos artigos 57 e 58, inciso II, da Lei 8.443/1992.
O Ministério Público junto ao TCU (MPjTCU) , na pessoa do Subprocurador-Geral Lucas Rocha Furtado, concorda com o entendimento da unidade técnica quanto ao julgamento das contas e ao débito imputado. No entanto, entende que não devem ser aplicadas multas aos responsáveis, visto que já teria ocorrido a prescrição da pretensão punitiva que, segundo o douto Parquet, ocorre no prazo de 5 anos, uma vez que o marco legal regulatório da pretensão punitiva do TCU seria a Lei nº 9.873/1999) .
Feito breve resumo do processo, passo a decidir.
Com as devidas vênias ao MPjTCU, endosso o encaminhamento alvitrado pela unidade técnica, cujos fundamentos incorporo às minhas razões de decidir, conforme considerações a seguir. 
No que concerne à prescrição da pretensão punitiva, os fatos tidos como irregulares ocorreram na vigência do novo Código Civil, que entrou em vigor em 11/1/2003, de maneira que recorre-se à orientação proferida por intermédio do Acórdão 1441/2016-TCU-Plenário, a qual prevê que a prescrição da pretensão punitiva do TCU subordina-se ao prazo geral de prescrição disposto no novo Código Civil (dez anos) , contado a partir da data da ocorrência da irregularidade e interrompido pelo ato que ordenar a citação, a audiência ou a oitiva da parte.
No caso deste processo, as irregularidades ocorreram ao longo do ano de 2011 e o prazo final para prestação de contas ocorreu em 30/4/2013. Pela aplicação da jurisprudência desta Corte, a prescrição da pretensão punitiva ocorrerá em 30/4/2023. No entanto, o responsável foi primeiramente instado a se manifestar com relação à omissão no dever de prestar contas em 19/10/2019 (peça 25) e, após a apresentação da prestação de contas pela prefeita da gestão 2017-2020, o Sr. Enésio Lima Milhomem foi novamente citado em razão da não comprovação da regular aplicação dos recursos repassados em 21/1/2021 (peça 51) .
Ante as razões expostas, concluo que não ocorreu a prescrição da pretensão punitiva.
No que se refere ao prefeito sucessor (gestão 2013 a 2016) , este não foi chamado aos autos para apresentar suas defesas com relação à omissão de prestar contas dos recursos ora questionados, visto que ele tomou as providências necessárias para o resguardo do patrimônio público (peça 8) , conforme registrado no item 5.2 do relatório do tomador de contas (peça 14) . 
Cumpre esclarecer que, a Procuradoria Federal no FNDE emanou o entendimento, nos termos do Parecer 767/2008, de que, para os casos de omissão, a corresponsabilidade pelas irregularidades somente se aplica quando o prazo para prestação de contas recai sobre o mandato do prefeito sucessor, desde que não adotadas as competentes medidas de resguardo ao erário. 
No caso em exame, não há que se falar em corresponsabilidade, visto que apesar do prazo para prestação de contas ter se encerrado em 30/4/2013, durante o período de gestão do sucessor (Sr. Edmilson Moreira - gestão 2013 a 2016) , este adotou as medidas legais de resguardo ao erário, conforme representação protocolizada junto ao Ministério Público Federal. A documentação em questão foi considerada suficiente pela Procuradoria Federal no FNDE - PROFE como comprovação da adoção das referidas medidas. 
No que se refere à responsabilização do Sr. Enésio Lima Milhomem, observo que, diante da sua revelia, não restou afastada a presunção de dano ao erário que paira sobre a sua gestão, devendo o responsável ser condenado ao ressarcimento da integralidade dos valores repassados (R$ 289.020,00, em valores históricos) , ante a ausência de comprovação da boa e regular aplicação dos recursos geridos, bem como ao pagamento da multa estabelecida no artigo 57 da Lei Orgânica.
Ademais, o extrato bancário à peça 4 indica que os recursos do Pnae/2011 foram integralmente geridos pelo responsável, cabendo sua responsabilização exclusiva pelos referidos débitos.  Assim, o responsável arrecadou e geriu os recursos públicos federais, sem que tenha apresentado documentação apta a demonstrar a boa e regular aplicação da totalidade dos recursos, conforme adequadamente detalhado pelo exame técnico e ratificado pelo Ministério Público junto ao TCU.
A jurisprudência desta Corte tem evoluído no sentido de que a ausência de parecer do Conselho de Alimentação Escolar na prestação de contas do Programa Nacional de Alimentação Escolar gera presunção relativa de dano ao erário, não impedindo que a comprovação da boa e regular utilização dos recursos se faça por intermédio de outros meios lícitos de prova. (v.g. Acórdão 662/2020-TCU-Plenário, de relatoria da Ministra Ana Arraes e 8.327/2021-2ª Câmara, de relatoria do Ministro Bruno Dantas) .
 No entanto, neste caso sob análise, ao contrário dos acórdãos mencionados no parágrafo anterior, o responsável manteve-se silente, de maneira que não trouxe comprovantes aos autos que demonstrassem a correta aplicação dos recursos repassados.
Por conseguinte, consinto com o exame técnico, quando propõe, com a concordância do Ministério Público junto ao TCU que, diante da revelia do responsável, e inexistindo nos autos elementos que permitam concluir pela ocorrência de boa-fé ou de outros excludentes de culpabilidade em suas condutas, as suas contas sejam julgadas irregulares, que ele seja condenado em débito, além de aplicação da multa individual prevista no art. 57 da Lei 8.443/1992 c/c o art. 267 do Regimento Interno.
Pode-se verificar que o responsável afrontou jurisprudência pacífica desta Corte no sentido de que "é dever do gestor público trazer elementos probatórios consistentes, coerentes e suficientes, que demonstrem, de forma inequívoca, o bom e correto emprego das verbas geridas, de acordo com as normas pertinentes" (v.g. Acórdão 2435/2015-TCU-Plenário e 1.577/2014-2ª Câmara) .
Ante o exposto, manifesto-me para que o Tribunal aprove o acórdão que ora submeto à deliberação deste Colegiado.

TCU, Sala das Sessões Ministro Luciano Brandão Alves de Souza, em 14 de setembro de 2021.
Ministro JOÃO AUGUSTO RIBEIRO NARDES
Relator